【裁判字號】    94,上更(一),178
【裁判日期】    950906
【裁判案由】    違反貪污治罪條例
【裁判全文】
臺灣高等法院臺南分院刑事判決  九十四年度上更(一)字第一七八號
上訴人
即被告  己○
選任辯護人  吳信賢律師
上訴人
即被告  庚○○
選任辯護人  黃厚誠律師
            湯寶凝律師
            林瑞成律師
上列上訴人因違反貪污治罪條例案件，不服臺灣臺南地方法院九
十一年度訴字第一一一三號中華民國九十二年五月七日第一審判
決（起訴案號：臺灣臺南地方法院檢察署九十一年度偵字第八三
○八號、九十一年度偵字第九六九八號），提起上訴，經本院判
決後，由最高法院發回更審，本院判決如下：
      主      文
原判決關於己○、庚○○部分均撤銷。
己○共同公務員利用職務上之機會，詐取財物，處有期徒刑柒年
陸月，褫奪公權陸年。犯罪所得新台幣陸萬元應予追繳，並發還
被害人台南市警察局，如全部或一部無法追繳時，應以其財產抵
償之。
庚○○共同公務員利用職務上之機會，詐取財物，處有期徒刑
年陸月，褫奪公權年。犯罪所得新台幣陸萬元應予追繳，並發
還被害人台南市警察局，如全部或一部無法追繳時，應以其財產
抵償之。
      事      實
一、己○、庚○○（起訴書誤載為鄭豐興）係台南市警察局後勤
    課課長及通訊技士（己○於民國《下同》九十一年六月間調
    任至台南縣警察局新化分局擔任分局長，因本案現停職；庚○○亦因本案停職），負責該局有關採購通訊器材及零件之
    業務，均為依法令服務於國家所屬機關而具有法定職務權限
    之公務員；甲○○係昭豪電機有限公司（下稱昭豪公司）實
    際負責人（業經原審法院依偽造文書罪判處有期徒刑三月、
    緩刑二年，未上訴而確定）、王明火係華亮電機股份有限公
    司（下稱華亮公司）負責人（業經原審依偽造文書罪判處有
    期徒刑四月、緩刑二年，未上訴而確定），均係從事業務之
    人；戊○○（原名陳雅玲）前係己○之女友（業經原審法院
    以共犯利用職務上之機會詐取財物罪，判處免刑確定）。己○因擔任台南市警察局後勤課課長職務，知悉後勤課關於金
    額在新台幣（下同）十萬元以下物品之採購流程一向管制寬
    鬆，均由需求單位自行提出申請、比價、議價及驗收，原本
    應辦理比價、議價及會同驗收之經辦人員（依台南市警察局
    後勤課之慣例，經辦人員為後勤課課長指定）均僅書面核章
    而已，己○因而認為有機可乘，竟利用知悉台南市警察局每
    年均有例行性採購ＩＣ－ＣＰＵ中央處理器等無線電維修零
    件之機會，於九十年三月底某日，將後勤課負責辦理上開無
    線電維修零件採購之技士庚○○叫至其辦公室，要求庚○○
    配合其提出不實之無線電維修零件採購申請，庚○○明知雖
    係例行性採購，但仍應依台南市警察局規定之法定程序（申
    請、估價、訪價、比價、議價、簽約、驗收等）辦理採購，
    竟因礙於己○係其直屬長官之故而同意配合，二人乃共同意
    圖為自己不法之所有，先由庚○○打電話給向來與台南市警
    察局後勤課有業務往來關係，然對本案並不知情之「青溪實
    業社」職員許清雅，請其填寫一張採購品名為「ＳＣ－一二
    八四功率晶體、ＩＣ－ＣＰＵ處理器、發射二極體、穩壓晶
    體及振盪晶體」之估價單，供其參考用，許清雅製作該估價
    單完畢後即送至台南市警察局給庚○○，庚○○再將該估價
    單交給己○，己○乃打電話並傳真該紙「青溪實業社」出具
    有關通訊零件之估價單（估價單上已寫明採購單位係「台南
    市警察局」、採購品名為「ＳＣ－一二八四功率晶體」等五
    項物品，及數量、價格等資料）給戊○○，要求戊○○尋找
    認識且可以開具相關估價單及估價單中最低價廠商的統一發
    票供其作虛偽比價及請款之用。戊○○乃透過其母親在中華
    電信公司之不知情同事張正文找到王明火，並將前開己○所
    傳真「青溪實業社」出具有關通訊零件之估價單攜至王明火
    處，戊○○並向王明火佯稱因其承作台南市警察局之標購案
    ，本身無通訊品名之估價單及發票，希望王明火能提供通訊
    品名之估價單及發票給她。雙方言明：採購金額如要開六萬
    元，因昭豪公司必需繳交四千六百元之稅金及手續費，故需
    開立金額六萬四千六百元之發票，將來領得台南市警察局公
    庫支票並兌現後，王明火才將六萬元匯款給戊○○等細節，
    雙方取得協議後，因王明火本身亦無此類品名之發票，乃與
    堂弟甲○○商量，王明火及甲○○二人均明知昭豪公司均未
    參與台南市警察局前開通訊零件之採購案，竟共同謀議，由
    甲○○同意出借昭豪公司之發票及公司印章，交王明火製作
    金額為六萬四千六百元、買受人為台南市警察局、品名為「
    ＳＣ－一二八四功率晶體」等五項物品、出賣人為昭豪公司
    之不實內容發票一紙，足生損害於台南市警察局對於採購物
    品之審核及預算支出之查核。王明火並由其本人、其不知情
    之女兒王依玲、太太陳金蓮分別填製以昭豪公司、華亮公司
    及日偉電機有限公司為名之估價單三張，王明火製作發票及
    估價單後，即分別交付予戊○○，戊○○再請不知情之計程
    車司機丙○○送給己○。己○收到上開發票及三張估價單後
    ，叫庚○○至其辦公室，指示庚○○提出有關採購ＩＣ－Ｃ
    ＰＵ中央處理器等無線電維修零件乙批之申購單及交付包括
    昭豪公司在內三家廠商出具之估價單三紙與庚○○，庚○○
    即依照己○指示填妥職務上所掌但內容不實之購置財物申請
    單，送後勤課不知情之財務股長莊福星辦理書面核章，並逐
    級呈批，致台南市警察局局長陷於錯誤，而批准在案，足生
    損害於台南市警察局之權益。己○於上述購置財物申請單經
    逐級核可後，再將昭豪公司發票一紙交庚○○辦理請款手續
    ，而上開採購案，由於得標廠商昭豪公司並未經營此項業務
    ，且並未實際承作，故並無交貨，庚○○明知此情，仍虛偽
    辦理驗收，在粘貼憑證用紙上貼上昭豪公司發票，並在「驗
    收或證明」欄處，作不實驗收之蓋章，致使台南市警察局會
    計單位誤以為採購物品已確實驗收而同意撥款，足生損害於
    台南市警察局之權益。嗣昭豪公司收到台南市政府（原判決
    誤載台南巿警察局）寄來支付上開通訊零件之付款人臺灣銀
    行公庫支票後，由甲○○於九十年四月十九日將之存入富邦
    銀行台南分行帳戶（帳號：00000000000000
    號），其再將先前約定之六萬元提出交給王明火，由王明火
    於九十年四月二十四日將六萬元匯入戊○○設於臺灣土地銀
    行新市分行陳雅玲（即戊○○）帳戶（帳號000－000
    －00000－0號）。然己○因亟需用錢，於九十年四月
    二十二日至戊○○住處詢問上開台南市警察局所寄給昭豪公
    司之公庫支票是否已入帳，戊○○乃與己○於是日（即九十
    年四月二十二日），由己○駕駛台南市警察局分配之車號八
    Ｊ─八○○五號公務車，搭載戊○○至臺灣土地銀行新市分
    行之自動提款機，於同日下午四時五十八分十七秒及四十四
    秒，兩次各分別提款三萬元，共六萬元（因於ＡＴＭ領款每
    次不得超過三萬元之規定，故戊○○從其前揭帳戶內領取二
    次，每次三萬元共六萬元），先行墊支，當面交給己○，己○得手後，再載送戊○○回家，隨即離去。
二、案經法務部調查局南部及北部地區機動工作組暨台南市警察
    局移送臺灣臺南地方法院檢察署檢察官偵查起訴。
      理      由
甲、程序方面：
一、按依刑事訴訟法第一百條之二準用同法第一百條之一第一項
    之規定，司法警察（官）詢問犯罪嫌疑人，除有急迫情況且
    經記明筆錄者外，應全程連續錄音；必要時，並應全程連續
    錄影。考其立法目的，在於建立詢問筆錄之公信力，並擔保
    詢問程序之合法正當；亦即在於擔保犯罪嫌疑人對於詢問之
    陳述係出於自由意志及筆錄所載內容與其陳述相符。故司法
    警察（官）詢問犯罪嫌疑人如違背上開規定，其所取得之供
    述筆錄，究竟有無證據能力，原應審酌司法警察（官）違背
    該法定程序之主觀意圖、客觀情節、侵害犯罪嫌疑人權益之
    輕重、對犯罪嫌疑人在訴訟上防禦不利益之程度，以及該犯
    罪所生之危害，暨禁止使用該證據對於抑制違法蒐證之效果
    ，及司法警察（官）如依法定程序有無發現該證據之必然性
    等情形，本於人權保障與社會安全之均衡維護精神，依比例
    原則，具體認定之。但如犯罪嫌疑人之陳述係屬自白，同法
    第一百五十六條第一項已特別規定「被告之自白，非出於強
    暴、脅迫、利誘、詐欺、違法羈押或其他不正之方法，且與
    事實相符者，得為證據」，則被告在警詢之自白如係出於自
    由意志而非不正之方法，且其自白之陳述與事實相符，縱令
    司法警察（官）對其詢問時未經全程連續錄音或錄影，致詢
    問程序不無瑕疵，仍難謂其於警詢自白之筆錄無證據能力，
    有最高法院九十二年度台上字第六一一九號判決意旨可資參
    照。
二、被告庚○○於調查站第一次、第二次之偵訊筆錄時間長度固
    與錄影帶時間互有出入，有勘驗筆錄可參（見本院上訴卷(二)
    第一四四至一四六頁），惟經本院前審函詢製作筆錄單位即
    法務部調查局南部地區機動工作組，該組函復稱：「本組於
    民國九十一年八月十二日當天於臺灣臺南地方法院檢察署二
    次詢問庚○○，第一次筆錄起迄時間為十七時五分至廿一時
    五十分，第二次筆錄起迄時間為廿二時五十分至八月十三日
    零時十分。其中第一次筆錄時間共四小時四十五分，包括筆
    錄製作時間四時，其餘四十分鐘係庚○○檢視筆錄內容並簽
    名確認所耗費之時間，均全程錄音存證，而第二次筆錄共一
    小時二十分，筆錄製作時間不足一小時，其餘時間亦係庚○○檢視筆錄內容並簽名確認所耗費之時間，該部分亦均全程
    錄音存證。又九十一年八月十二日當天錄影結束時，庚○○
    詢問筆錄確已製作完成，且庚○○於接受本組詢問後，臺灣
    臺南地方法院檢察署檢察官陳明進隨即進行複詢，確認二次
    調查筆錄內容無誤。」有該組九十三年七月十三日調南機肅
    字第０九三七六一一０七００號函在卷可參（見本院上訴卷
    (二)第一五四頁），而證人即被告庚○○於調查站之詢問人劉
    敬三亦到庭證稱：「因為當時我們是借用臺南地檢署第十七
    偵查庭，我們都有錄音和錄影，是分開來做，錄影是另外架
    設Ｖ８錄影，可能機器問題所以才沒有聲音。」「（你們錄
    音時，有無測試過？）之前有測試，且也沒有問題。」等語
    明確（見本院上訴卷(三)第四十六頁）。自不得據此硬體設備
    之問題，即謂詢問程序有瑕疵甚明。
三、庚○○於原審辯稱：其於調查站（即指法務部調查局南部地
    區機動工作組九十一年八月十二日調查筆錄）之第一次、第
    二次調查筆錄自白乃受脅迫所取得，自無任意性云云。按被
    告之自白，須非出於強暴、脅迫、利誘、詐欺、疲勞訊問、
    違法羈押或其他不正之方法，且與事實相符者，得為證據，
    刑事訴訟法第一百五十六條第一項定有明文。倘被告之自白
    係出於不正之方法，而非自由意思之陳述，即其取得自白之
    程序違背上揭禁止規定，則不問自白內容是否確與事實相符
    ，因其無證據能力，即不得採為判決基礎。本院上訴審據此
    勘驗法務部調查局南部地區機動工作組九十一年八月十二日
    第一次偵訊時之錄影帶，發現詢問內容有：「今天收押了，
    幫不了你了．．」、「你要擔是不是，你肩膀夠硬是不是，
    你承辦的案件我要一件一件查．．」、「過程要交代清楚，
    不然會問到天亮．．」、「你不知道，筆錄不要做了．．」
    等等不正詢問方法，且其間並有拍桌、大聲詢問、斥喝等脅
    迫方法（見本院上訴卷(二)第一四二至一四五頁），足認被告
    庚○○於調查站之自白，非出於任意性。雖本院上訴審亦傳
    訊證人劉敬三到庭證稱：「（你們做筆錄時，有無刑求、恐
    嚇？）不可能。」「（你們做筆錄時，是否先問再寫？）是
    的，都是一問一答，先問完再以電腦打字。」「（當初你們
    製作筆錄時，有無告知被告權利？）是有告知他的權利。」
    「（當天你是否有對庚○○說今天要收押，幫不了你？）我
    們要告知被告一些法律的權利，但收押權不在我們，要看錄
    影帶才知道當時的情況。」（見本院上訴卷(三)第四十六、四
    十七頁），辯解當時詢問之狀態，仍難解被告庚○○於調查
    站之自白為非任意性。被告庚○○既於調查站第一次之自白
    ，非出於任意性，依上開說明，自無證據能力。至被告庚○○於調查站第二次之自白，並為被告庚○○於本院上訴審供
    承不實在，否認其任意性（見本院上訴卷(三)第七０頁），並
    亦不採為被告庚○○之證據。
四、惟按被告以外之人於審判外向法官所為之陳述，得為證據。
    被告以外之人於偵查中向檢察官所為之陳述，除顯有不可信
    之情況者外，得為證據，刑事訴訟法第一百五十九條之一定
    有明文。是被告庚○○於偵查中所為之陳述，依當時之條件
    及環境，無違法取供之情形，其可信性極高，尚無顯有不可
    信之情況，自有證據能力甚明。至被告庚○○於調查站九十
    一年八月十五日第三次調查供述，業據被告庚○○於本院上
    訴審供承實在，不否認其任意性（見本院上訴卷(三)第七０頁
    ），自有證據能力。本院再審酌被告庚○○於檢察官初次偵
    訊時供稱：「（調查筆錄《專指第三次調查供述而言》實在
    否？）實在」等語明確，並其就估價單之交付過程、何人得
    標、有無交貨、如何驗收等等攸關採購細節供述明確（見偵
    查卷(一)第九十九、一００頁），其內容亦與其於原審所供述
    內容相同（見一審卷(二)第四六五頁），依當時之條件及環境
    ，無違法取供之情形，其可信性極高，尚無顯不可信之情況
    ，被告庚○○於調查站九十一年八月十五日第三次調查供述
    及偵查中所為之陳述，自有證據能力。被告庚○○於本院辯
    稱：其於調查站九十一年八月十五日第三次調查供述及偵查
    中所為之陳述，無證據能力云云，自不足取。
乙、實體方面：
一、訊據上訴人即被告己○、庚○○均矢口否認上揭犯行，被告
    己○辯稱：本件採購案是庚○○業務需要主動提出申請，非
    伊指示其請購，僅請戊○○訪價，再叫庚○○重新提出申請
    ，伊不可能要戊○○提供不實的估價單作採購之用，沒有要
    他們辦理虛偽比價詐領款項。伊亦未開車載戊○○去領款，
    戊○○亦未交六萬元伊。戊○○及庚○○所為對伊不利之供
    述都是虛偽不實的，且毫無根據，伊沒有公訴人所指犯行云
    云。被告庚○○辯稱：本件採購乃消耗用品之採購，伊按正
    常程序辦理，且採購之比價亦不是伊辦的，是莊福星辦理，
    與伊無關。又伊和戊○○不認識，不可能和她有犯意聯絡云
    云。
二、經查：
(一)被告己○、庚○○於九十年間分別係台南市警察局後勤課課
    長及後勤課通訊技士，為被告己○、庚○○供認在卷。按刑
    法關於公務員之規定，於九十四年二月二日修正公布，於九
    十五年七月一日施行，修正後刑法第十條第二項規定：「稱
    公務員者，謂下列人員：一、依法令服務於國家、地方自治
    團體所屬機關而具有法定職務權限，以及其他依法令從事於
    公共事務，而具有法定職務權限者。二、受國家、地方自治
    團體所屬機關依法委託，從事與委託機關權限有關之公共事
    務者。」貪污治罪條例第二條關於公務員之規定，配合上開
    刑法公務員規定之修正，於九十五年五月五日亦修正貪污治
    罪條例第二條關於公務員之規定，並自九十五年七月一日施
    行，原第二條關於公務員之規定：「依據法令從事公務之人
    員，犯本條例之罪者，依本條例處斷；其受公務機關委託承
    辦公務之人，犯本條例之罪者，亦同。」修正為：「公務員
    犯本條例之罪者，依本條例處斷。」因此修正後貪污治罪條
    例第二條關於公務員之規定即應適用新刑法第十條第二項公
    務員定義，因新刑法規定公務員定義範圍較為具體限縮，自
    以新刑法之規定對被告有利，依刑法第二條第一項規定，比
    較新舊法規定，應適用有利於被告之新貪污治罪條例第二條
    （即新刑法第十條第二項公務員規定）。依上開新刑法第十
    條第二項有關公務員之定義，將公務員可分為下列三種類型
    ：(1)依法令服務於國家或地方自治團體所屬機關而具有法定
    職務權限者，稱之為「身分公務員」。(2)為其他依法令從事
    於公共事務而具有法定職務權限者，稱為「授權公務員」。
    (3)為受國家或地方自治團體所屬機關依法委託，從事與委託
    機關權限有關之公共事務者，名之為「委託公務員」。被告
    己○、庚○○均於台南市警察局任職，自屬第一類型之公務
    員，即均為依法令服務於國家所屬機關而具有法定職務權限
    之公務員，合先說明。
(二)被告己○於九十年三月底，要求庚○○提出無線電維修零件
    採購申請，庚○○明知係例行性採購，仍應依台南市警察局
    規定之法定程序（申請、估價、訪價、比價、議價、簽約、
    驗收等）辦理採購，因礙於己○係其直屬長官，而打電話給
    向來與台南市警察局後勤課有業務往來關係，不知情之「青
    溪實業社」職員許清雅，填寫一張採購品名為「ＳＣ－一二
    八四功率晶體、ＩＣ－ＣＰＵ處理器、發射二極體、穩壓晶
    體及振盪晶體」之估價單，再將該估價單交給己○，己○乃
    打電話並傳真該紙「青溪實業社」出具有關通訊零件之估價
    單給戊○○，要求戊○○尋找認識且可以開具相關估價單及
    估價單中最低價廠商的統一發票等事實，有下列事證：
  (1)台南市警察局之採購案，均由需求單位承辦人提出需求，並
    自行找三家廠商提供估價單辦理比價，驗收亦由需求單位負
    責，經辦人員僅在請購單及憑證上核章而已，並未實際辦理
    比價、議價及驗收，據後勤課財務股長即經辦人莊福星於調
    查站及原審訊問時證述明確（見偵查卷(一)第七十六至七十八
    頁、一審卷(一)第九十一頁），按莊福星係本件採購案之經辦
    人員，有其於本件採購案之粘貼憑證上經辦欄及財物購置申
    請書上經辦人欄上之核章可資證明（見偵查卷(一)第二十四、
    八十五頁），如採購作業有所疏失，仍應負行政責任，其既
    願自曝其行政疏失，顯見所為證詞毫無隱瞞，俱可採信。何
    況證人即台南市警察局後勤課警員揭天德（以前曾經辦採購
    業務、目前負責財產管理）亦到庭證稱：「如申請單位要求
    採購何種物品，就提出申請或者編列預算。」「（在申請單
    上，採購單位是否需要註記？）有時候估價單三張是我們去
    拿的，有時候的估價單是申請單位提出的，然後我們再在申
    請單上業務單位註記欄上註記比價或議價的過程。」「（原
    審判決書第３頁第八至十二行載「經辦人員依台南市警察局
    後勤課之慣例，經辦人員為該課財『務』股股長均僅形式上
    核章」；你的意見？有無此慣例？）沒有這個慣例。經辦人
    員不一定是財務股長，是依照課長的指示來調整他的業務經
    辦人員，當時我也不是股長，是課長指示我辦的。」「（你
    們辦理比價、議價時三家廠商是否有實際去比價、議價？）
    我是依照估價單上找最低金額的廠商來議價或比價，其他兩
    家的負責人並沒有來。」「（如果是業務單位提出的估價單
    ，他們是如何提出？）我不清楚。」「（是否有些情況是先
    指定廠商，再由廠商提供另兩家估價單，為形式上的比價、
    議價？）我不清楚。」「（你們在比價時，有規定需要每個
    廠商都要到警察局？）十萬元以下不用。」「（九十年的採
    購如十萬元以下物品採購案，驗收時，驗收人員是否要寫驗
    收紀錄？）不需要再寫驗收紀錄，申請人在驗收證明欄蓋職
    名章，依分層負責再送給我們經辦單位蓋章，我們都是根據
    他們已蓋章，我們就蓋章，不看他們的東西有無送來，只是
    書面審核。」等語（見本院上訴卷(三)第二十一至二十五頁）
    ，此採購過程並為庚○○所不否認，足見被告庚○○及己○
    乃利用台南市警局辦理採購案之疏忽及陋習（向由需求者自
    行申請、找廠商提出估價單、自行驗收，經辦人員僅書面核
    章而已），大膽妄為而為此不實採購案至明。
  (2)被告庚○○雖否認有不實採購犯行，然青溪實業社之估價單
    係庚○○向青溪實業社員工許清雅所索取，迭據許清雅於調
    查站及偵查中證述在卷（見偵查卷(一)第五十、五十一、九十
    三、九十四頁），並於調查時明確證稱：「前開報價單是九
    十年三、四月間，我們公司的客戶台南市警察局技士庚○○
    【行動電話為0000000000】打電話給我，要我依
    其要求之『ＳＣ－一二八四功率晶體』、『ＩＣ－ＣＰＵ中
    央處理器』、『發射二極體』、『穩壓晶體』、『挀盪晶體
    』等五項產品提供報價，我在詢問其數量及大概之預算後，
    即如前開提示之估價單所填註業主名稱『台南市警察局』、
    五項品名及數量、金額後，蓋上本公司載有店名、地址及電
    話之原子章後，送至台南市警察局交給鄭豊與等語屬實（見
    偵查卷(一)第五十、五十一頁），於檢察官複訊時亦為相同供
    述（見偵查卷(一)第九十三、九十四頁），核與被告己○所供
    青溪實業社之估價單係庚○○提出交給我之情節相符（見一
    審卷(一)第九十四頁），復有青溪實業社之估價單在卷可資佐
    證。證人許清雅嗣於原審及本院上訴審翻異前詞，改稱：因
    為我工作很多，所以忘記了，台南市警察局詢問的人不只單
    壹個人，至於何人打電話向我們詢問的，我都不知道等語（
    見一審卷(一)第一六六至一六七頁、一審卷(二)第三七二頁、本
    院上訴卷(三)第三十九至四十四頁），顯係為避免影響往後該
    公司之參與標案工程而為避重就輕之詞，此證諸證人即清溪
    實業社實際負責人吳春標於原審初次訊問時亦附和許清雅之
    證詞，其後又否認等情亦可知之（見一審卷(一)第二四二、二
    四三頁、一審卷(二)第三七三頁），故證人許清雅於原審及本
    院上訴審翻異之證詞，尚難遽採。又證人即青溪實業社負責
    人吳春標固曾證稱：本公司曾於九十年三月間參與台南市警
    察局辦理之ＳＣ－一二八四功率晶體等五項無線電零件採購
    招標案之估價、比價等情（見吳春標九十一年八月十二日調
    查筆錄第三頁），以證明上開採購案之真實，惟證人吳春標
    上開證詞，不惟與證人許清雅於調查站及偵查中所為證詞不
    符（見偵查卷(一)第五０、五十一頁），更與被告庚○○自調
    查站迄本院審理時均僅提及許清雅而未曾提及吳春標參與本
    件標案之情形有異，故尚難據此而為有利於被告己○、庚○○之認定。
  (3)被告己○亦不否認曾傳真青溪估價單一紙給戊○○。雖辯稱
    ：要戊○○代為訪價云云，惟己○與戊○○當時乃有親密關
    係之男女朋友，此為其所不否認，其亦供稱戊○○從事文具
    、禮品之買賣業，而本件係涉及專業之通訊零件採購案，豈
    有找從事文具、禮品業之戊○○訪價之理！何況被告己○係
    後勤課課長，既非需求單位亦非經辦人為何自行訪價？亦與
    證人即曾任後勤課財物股長之邱秉程於原審到庭所證及證人
    楊文忠於本院上訴審到庭證述皆由經辦人自行訪價一節不符
    （見一審卷(一)第一六八頁、本院上訴卷(三)第三十一頁），是
    被告己○所供：伊係請戊○○協助訪價云云，顯有不實。被
    告己○再辯稱：曾傳真台南市警察局八十九年度行政人員西
    服採購資料給戊○○（見戊○○九十一年十二月十三日陳述
    狀證物十四、十五），戊○○亦曾經介紹市警局採購空氣清
    淨器的業務（見一審卷(二)第三七五頁），均屬專業項目，亦
    非戊○○所從事之文具、禮品業，足見戊○○當時確實常有
    提供市警局採購所需資訊之舉，故伊請戊○○協助本案訪價
    ，並不違事理云云，縱令屬實，惟本件既係虛偽採購，有如
    後述，自難認定其訪價為真。
  (4)何況通訊零件之採購乃台南市警察局後勤課各年度例行性之
    採購，除己○及庚○○均供承無誤外，台南市警察局於八十
    九年度亦有二件類似之採購案，有台南市警察局小額採購案
    卷可證（外放），並經台南市警察局以南巿警後字第０九二
    ００二二四一三號函示在卷（見本院上訴卷(一)第一七一頁）
    ，既為年度例行性之採購，當有歷次採購細目單價可堪比價
    ，且金額僅六萬多元，何以有勞後勤課課長親自訪價之必要
    ！況依中央機關未達公告金額採購招標辦法第五條規定：「
    公告金額十分之一以下採購之招標，得不經公告程序，逕洽
    廠商採購，免提供報價或企劃書。」台南市政府八十八年六
    月十日八八南市秘庶字第一九０六三號函領之「台南市政府
    暨所屬機關學校辦理採購程序標準表」，在「小額採購」即
    六千元以上至十萬元之工程、財務及勞務採購之處理方式為
    「一、所屬機關學校由事務單位辦理。二、本府各局科室統
    一由秘書室庶務股辦理。三、不經公告程序，逕洽廠商採購
    ，免提供報價或企劃書。」而本件無線電維修零件採購案，
    金額為六萬四千六百元，乃屬前揭小額採購，依規定並不需
    要附估價單，亦不必辦理比價，己○明知此規定，又何勞轉
    託戊○○訪價之必要？況證人即曾任後勤課財物股長邱秉程
    亦到庭證稱：八十七年間己○都沒有經手採購案的訪價，訪
    價都是由我在做等情明確（見一審卷(一)第一六九頁）。故被
    告己○上開所述，尚難採信。
  (5)按被告庚○○為台南市警察局之技士，服務公職多年，以其
    所服務單位性質及其本身經歷，其於調查人員及檢察官偵訊
    時，自應知悉其所為上開行為均屬不法之行為，其本人之任
    何不利於己供述，均有使其本人身陷囹圄之虞，若非確有上
    開事實，伊當無翔實供出上情，而遭受刑事追訴之理！足徵
    被告庚○○前述所供均屬實在。是本件採購案乃由己○發動
    ，並指示庚○○辦理無誤，而上開青溪實業社之估價單應係
    因此而由庚○○向許清雅索取，再交由己○傳真給戊○○，
    並要求戊○○提供三張估價單及發票，以供己○據以向市警
    局詐騙虛偽採購款項等情節應可確認。
(三)戊○○透過其母親在中華電信公司之同事張正文找到王明火
    ，將該己○所傳真「青溪實業社」出具有關通訊零件之估價
    單，向王明火佯稱其承作台南市警察局之標購案，本身無通
    訊品名之估價單及發票，希望王明火能提供通訊品名之估價
    單及發票給她。雙方乃約定：採購金額如要開六萬元，因昭
    豪公司必需繳交四千六百元之稅金及手續費，需開立金額六
    萬四千六百元之發票，將來領得台南市警察局公庫支票並兌
    現後，王明火才將六萬元匯款給戊○○等細節，因王明火本
    身無此類品名之發票，乃找堂弟甲○○，由甲○○出借昭豪
    公司之發票及公司印章，交王明火製作金額為六萬四千六百
    元、買受人為台南市警察局、品名為「ＳＣ－一二八四功率
    晶體」等五項物品、出賣人為昭豪公司之發票一紙。王明火
    並由其本人、其不知情之女兒王依玲、太太陳金蓮分別填製
    以昭豪公司、華亮公司及日偉電機有限公司為名之估價單三
    張，於製作發票及估價單後，即交付予戊○○，戊○○再請
    不知情之計程車司機丙○○送給己○等情。
  (1)上開事實，迭據同案被告王明火及甲○○二人，自調查站、
    偵查中以迄原審審理理供承不諱（見偵查卷(一)第二十九至三
    十三頁、第四十至四十三頁、第八十八至九十二頁、一審卷
    (一)第八十五、八十六頁、一審卷(二)第四六九至四七０頁），
    且互核相符，並有戊○○交付王明火之青溪實業社開立之估
    價單一紙、王明火及其妻、女製作之昭豪公司、華亮公司、
    日偉公司名義出具之估價單三紙，及王明火以昭豪公司名義
    出具之統一發票一紙在卷可稽（見偵查卷(一)第九、十一頁、
    第二十四至二十七頁、第八十五、八十六頁），復有昭豪公
    司發票登記簿一紙在卷可佐（見偵查卷(一)第三十五頁），是
    昭豪公司並未承作及標得本件台南市警察局通訊零組件之投
    標案，王明火及甲○○二人亦明知上情，王明火竟因戊○○
    （己○授意）之請託；甲○○因王明火之要求，而合意由甲○○提供昭豪公司印章及發票，供王明文開立不實之業務上
    文書昭豪公司發票一紙，再交予戊○○，又由戊○○委由不
    知情之丙○○送給己○，供作昭豪公司標得系爭採購案行使
    ，王明火及甲○○二人所為行使業務登載不實文書罪，事證
    明確，可以認定。
  (2)原審同案被告戊○○對於上開事實，亦自調查站、偵查中以
    迄原審審理時坦承不諱（見偵查卷(一)第五十七至五十九頁、
    第九十六至九十八頁、偵查卷(二)第二０四至二０五頁、一審
    卷(一)第一一九、一二０頁），其中關於開立不實之昭豪公司
    、華亮公司、日偉公司名義估價單三紙及昭豪公司發票一紙
    部分，亦與王明火及甲○○前開之供述相符，另戊○○所為
    不利於己及共犯己○之供述，亦有己○傳真予戊○○之青溪
    實業社估價單一紙（己○亦供承確為伊傳真給陳女，見一審
    卷(一)第十六頁），及戊○○交付昭豪公司、華亮公司、日偉
    公司名義之估價單三紙，暨昭豪公司出具之發票一紙予己○
    可證，而被告己○亦供承確有自戊○○處收到該三張估價單
    ，發票亦在伊辦公室出現，伊交給登記桌人員處理等情（見
    一審卷(一)第一六四頁、一審卷(二)第四六七至四六八頁），另
    上開估價單及發票係戊○○委託不知情之計程車司機丙○○
    送交己○，亦有證人丙○○於原審九十一年十二月四日訊問
    筆錄在卷可參（見一審卷(一)第一二五頁）。
(四)己○收到上開發票及三張估價單後，即指示庚○○提出採購
    ＩＣ－ＣＰＵ中央處理器等無線電維修零件乙批之申購單，
    並交付包括昭豪公司在內三家廠商出具之估價單三紙予庚○○，庚○○即依照己○指示填妥購置財物申請單，送後勤課
    財務股長莊福星辦理書面核章，並逐級呈批，而批准在案。
    己○於申請單經逐級核可後，再將昭豪公司發票一紙交庚○○辦理請款手續等事實，
  (1)此部分事實，業據被告庚○○於檢察官偵訊時供承不諱，並
    供稱：「三份估價單是己○於九十年四月間叫我到他辦公室
    當面交給我的，他要我照估價單上的記載填載申請單，我連
    同三張估價單交給莊福星，．．昭豪公司並沒有辦理交貨，
    原因我不清楚，但我記得當時己○有將昭豪公司所開立之發
    票交給我，並指示我先行辦理驗收和請款。」等語明確（見
    偵查卷(一)第九十九頁），嗣於九十一年八月十五日接受第三
    次調查訊問時亦同上供述，並要求檢方能讓伊適用證人保護
    法（見偵查卷(二)第二十二至二十六頁，被告庚○○就此次所
    供內容亦不否認其任意性，見本院上訴卷(三)第七０頁），此
    外，並有被告庚○○所製作內容不實之財物購置申請書及粘
    貼憑證各乙紙附卷可證。
  (2)又正常採購程序，發票乃於貨品點交無訛後，交給申請人或
    經辦人，然本件發票係被告己○所持有（己○自稱有人放在
    伊辦公室），再交給登記桌人員（己○所供稱）或庚○○（
    詳前述庚○○於本院之證述），亦與正常採購程序有違，且
    己○身為後勤課長，負責台南市警察局所有物品之採購重任
    ，豈有不知正常採購流程之理，則縱然有人將採購物品之發
    票逕自擺放在伊辦公室內，又豈有不查問，而逕行交給登記
    桌人員之理。被告己○辯稱：按採購實務上，發票並無必然
    隨貨送交，亦無必然由廠商交給申請人或經辦人云云，反之
    ，如發票逕送予後勤課長收受，則又如何知悉貨品已送達點
    交完畢（就如本件採購案般，被告庚○○推說係己○課長收
    受貨品，而被告己○卻說何人經辦驗收就應收受貨品）？被
    告己○又辯稱：其任職後勤課長期間，後勤課每日公文、書
    件（含發票）都會先送伊過目，再由登記桌人員發交各員辦
    理云云，登記桌人員乙○○亦證述己○會把發票、公文交給
    她（見一審卷(一)第二四四頁），益見己○過目本件發票後交
    予登記桌人員乙○○轉發，乃文書處理之正常流程，己○豈
    有查問該發票何來之需云云，然此有違常理，業如上述，亦
    違一般公文、書件流程均需送交掛號後始送交各承辦人員之
    常態，且觀之證人乙○○所為證詞（見一審卷(一)第二四四頁
    至第二四五頁、本院上訴卷(三)第三十八、三十九頁），亦未
    證稱：「被告己○任職期間所有採購發票都會先行送交己○
    過目」乙節！
  (3)被告己○又以本件昭豪公司發票是伊交給登記桌人員乙○○
    轉發，乙○○亦證稱「課長會把發票、公文交給我，因每天
    公文、發票都很多，所以對於本案的發票沒有特別的印象」
    ，乙○○上開供證，雖未明確指認昭豪公司發票由其轉發庚○○，然伊將昭豪公司發票交給乙○○之日，迄乙○○到庭
    供證相隔已近二年，乙○○亦非自始預見有此件刑事訴訟，
    自難期其刻意記憶明確指認，然其供證「課長會把發票、公
    文交給我」一節，與伊所述昭豪公司發票係交由乙○○轉發
    情節相符，足證伊所稱昭豪公司發票係交由乙○○轉發案情
    相符，足證庚○○指述己○交給他發票一節非實云云。然查
    證人乙○○並未證稱曾收過本件發票（見一審卷(一)第二四四
    、二四五頁、本院上訴卷(三)第三十七至三十九頁），且己○
    既直接交給被告庚○○，則證人乙○○又如何得知有此發票
    ？及課長直接交付之事？故自難據此而為有利於被告己○之
    認定。何況茍如被告己○上開所辯，其既非需求單位亦非經
    辦人，為何廠商交付發票予其收執？在在令人懷疑！
(五)上開採購案，因得標廠商昭豪公司並未經營此項業務，且未
    實際承作，故並無交貨，庚○○明知此情，仍辦理驗收，在
    粘貼憑證用紙上貼上昭豪公司發票，並在「驗收或證明」欄
    處，作不實驗收之蓋章，致使台南市警察局會計單位誤以為
    採購物品已確實驗收而同意撥款等情。
  (1)業據昭豪公司負責人甲○○於原審時供稱：伊公司實際沒做
    本案的採購案，本案是王明火去辦的，實際情形我不知道，
    我也沒交這些貨等語明確（見一審卷(一)第八十六、四六九頁
    ）；原審同案被告即華亮公司負責人王明火於偵查及原審審
    理時亦供稱：伊沒有交貨予台南巿警察局等語無訛（見偵查
    卷(一)第九０頁背面至第九十二頁、一審卷(二)第四七０頁），
    原審同案被告戊○○於偵查中亦供稱：上開三張估單均係虛
    偽的，只是為了要符合己○向巿警局請款之用等語屬實（見
    偵查卷(一)第九十六頁背面），於原審審理時亦供稱：未交付
    本件採購案之貨品予巿警局等語無訛（見一審卷(二)第三七五
    頁）；且被告庚○○實際上並未看貨驗收，亦迭據其供述在
    卷（見偵查卷(一)第九十九頁背面、偵查卷(二)第二十四頁、一
    審卷(一)第八十八、一七０頁、一審卷(二)第二九四、四六七頁
    ），並供稱：「三份估價單是己○於九十年四月間叫我到他
    辦公室當面交給我的，他要我照估價單上的記載填載申請單
    ，我連同三張估價單交給莊福星，．．昭豪公司並沒有辦理
    交貨，原因我不清楚，但我記得當時己○有將昭豪公司所開
    立之發票交給我，並指示我先行辦理驗收和請款。」「（昭
    豪公司既未送貨，為何你仍予以驗收通過？）因為是課長指
    示的，我不便表示意見。」等語明確（見偵查卷(一)第九十九
    頁），嗣於九十一年八月十五日接受第三次調查訊問亦同上
    供述，並要求檢方能讓伊適用證人保護法（見偵查卷(二)第二
    十二至二十六頁，被告庚○○於本院上訴審就此次所供內容
    亦不否認其任意性，見本院上訴卷(三)第七０頁），且其於本
    院上訴審以證人身份具結證稱：本件（貨送來）是課長代收
    的，因為課長說有送貨來，所以我就蓋章，但我沒有看到貨
    等語（見本院上訴卷(三)第五頁），均證明本件採購案並無交
    付購買之零件。
  (2)又台南巿警察局迄至本院審理時亦查無本件採購案所採購之
    前揭貨品一節，亦經該局於九十二年十一月二十一日以南巿
    警後字第０九二００二二四一三號函在卷（見本院上訴卷(一)
    第一六八至一七一頁）。本件採購案之物品，據臺南市警察
    局函示：「(四)『案件採購之舊式無線電手機零件，是否屬消
    耗品？』乙節，經查舊式無線電手機零件屬消耗品。」（見
    本院更一卷(二)第四、五頁），認為屬消耗品；參諸證人即台
    南巿警察局後勤課警員揭天德於本院上訴審到庭證稱：本件
    採購之物品因單價未達一萬元以上，所以不列入財產登記，
    但要列入消耗品或非消耗品登記。．．如有送去秘書室登記
    ，則於粘貼憑證上之消耗品或非消耗品欄位上會蓋職名章等
    語（見本院上訴卷(三)第二十六至二十八頁），認要列入消耗
    品或非消耗品登記，不必為財產登記；證人即後勤課財務股
    長莊福星證稱：一般採購物品進來，均要列財產清冊，毋論
    消耗品及非消耗物品均需登列財產清冊（見本院更一卷(一)第
    二０一、二０二頁），認不僅要列入消耗品或非消耗品登記
    ，亦要為財產登記；但據臺南市警察局函示：「(五)『案涉採
    購之舊式無線電手機零件，是否須列入財產清冊管理？』乙
    節，經查舊式無線電手機零件，屬消耗品，毋須列入財產清
    冊管理。」（見本院更一卷(二)第四、五頁），認本件採購物
    品屬消耗品，毋須列入財產清冊登記管理，與之不同，然該
    局亦函示：「(六)『舊式無線電手機零件因老舊故障汰換後，
    是否仍須留存保管？須留存保管，法令依據為何？』乙節，
    經查舊式無線電手機零件屬消耗品，一經領用即做消耗登帳
    ，不必再行報廢，毋須留存保管。」（見本院更一卷(二)第四
    、五頁），仍認應消耗登帳，即至少要消耗品登記，則核與
    證人揭天德所證相符，即本件採購案之物品，應為消耗品登
    記，不必為財產清冊登記管理。而台南巿警察局本件採購案
    之物品粘貼憑證用紙上之消耗品或非消耗品欄位上則未蓋有
    任何職名章等情，亦有上開粘貼憑證一紙附卷可參（見偵查
    卷(一)第八十六頁），即台南巿警察局於本件採購案之物品未
    有消耗品登記，更無法證明台南巿警察局驗收本件採購案物
    品。
  (3)綜上所述，足認本件採購案確屬虛偽採購，得標廠商自始至
    終根本未送貨，台南巿警察局後勤課亦查無點收、移交及實
    際驗收、財產登記（消耗品登記）等資料至明。被告二人辯
    稱確實有採購上開貨品云云，顯有不實，要無足採。被告己○於原審主張可搜查台南市警察局內部以查明到底有無本件
    採購案之通訊零件，然名義上得標之昭豪公司並未交貨，業
    據王明火、甲○○供承在卷，送估價單及發票給己○之戊○○對於通訊零件乃外行之人，亦無送貨給台南市警察局點收
    ，已經戊○○供述無誤，而提出申請及依台南市警察局採購
    慣例應實際從事議價及驗收之被告庚○○亦稱廠商無送貨、
    伊無驗收等情明確，足證本件確係虛偽之採購案，既無送貨
    ，又豈有至台南市警察局找尋系爭採購通訊零件之必要！何
    況被告己○曾供稱台南市警察局九十二年三月十四日前已將
    舊式無線電用品全數銷燬；且又辯稱本院已去函台南市警察
    局查明屬實（見本院九十二年十月二十八日九十二南分院敬
    刑璧字第一五五一八號函）云云（被告己○九十三年九月二
    十一日辯護狀第四十九頁），所供與所請顯屬矛盾！況依巿
    警局前開南巿警後字第０九二００二二四一三號回函僅稱九
    十年四月份係依年度編列預算，為例行性採購。並未指稱上
    開採購零件有交貨或驗收，並於說明(四)說明「經查本局後勤
    課並無本件採購之貨品」等語明確，有上開函文在卷可佐（
    見本院上訴卷(一)第一七一頁），是其所辯顯有誤會。又本件
    採購物品，依上開所述，並無財產登記，亦未列入消耗品或
    非消耗品登記，又將如何前往搜查？是所請顯不足採。
  (4)依台南巿警察局本件採購案之物品粘貼憑證用紙上記載，本
    件採購案係由昭豪公司得標、驗收人為被告庚○○，有上開
    粘貼憑證用紙在卷可參（見偵查卷(一)第二十四、八十六頁）
    。並經臺南市警察局函示：「(一)『小額採購案件，廠商交貨
    至警局支付貨款的流程中，有哪些人需簽章？簽章中哪些人
    需親自驗貨？』乙節，經查本局九十年間採購申請單暨憑證
    用紙（如附件），小額採購案件，需簽章者為請購單位預算
    控制登記、驗收或證明（請用人）、單位主管，業務單位經
    辦人及主管，會計單位審核人員及主管，機關長管（或授權
    人員）。簽章中需親自驗貨者為請用人。(二)『後勤課及無線
    電中心人員，有何人於庚○○申請的小額採購案件中，曾代
    庚○○點收或驗收貨品，而由庚○○蓋章驗收？』乙節，經
    查該期間後勤課及無線電中心人員，並未有人曾代庚○○點
    收或驗收貨品，而由庚○○蓋章驗收。(三)『小額採購案件之
    驗收人員可否由他人代為點收或驗收，即可不用親自驗收就
    蓋驗收章？法令依據為何？』乙節，經查小額採購案件之驗
    收人員不可由他人代為點收或驗收就蓋驗收章。」（見本院
    更一卷(二)第四、五頁），證明本件小額採購案件之驗收人員
    ，須由申請人庚○○點收或驗收貨品，並由庚○○蓋章驗收
    ，不可由他人代為點收或驗收就蓋驗收章。被告庚○○既為
    驗收人，自難辭其責。被告庚○○辯稱：本件採購案非其承
    辦云云，委難採信。
  (5)被告己○雖於四年後於其自訴戊○○誣告案件（九十三年度
    上訴字第八六一號誣告案件）於九十五年二月九日審理時及
    於本院更一審九十四年十一月十六日審理時，舉出證人丁○○之證明確有採購該批消耗零件等語，然：
  證人丁○○係於本院更一審九十四年十一月十六日始出庭受
    訊，於更審前之偵查中、原審及本院上訴審均未到庭作證，
    亦未據被告己○供述並提及有此人，且證人丁○○供稱之前
    與己○不認識，係己○向店家詢問估價單上明細時，始初次
    見面（見誣告卷(一)第二四六頁、本院更一卷(二)第一四四頁）
    ，則依一般經驗法則，一般人多不願涉及訴訟或與法院發生
    瓜葛，惟證人丁○○竟於第一次見面即自行將住址等資料提
    供予被告己○，並答應願到庭證述，實有違常理。
  又證人丁○○於誣告案件作證或於本件更一審作證，距本件
    案發之九十年四月間，已有四年餘之時間，證人丁○○郤能
    明確供出四年前曾出售該批物品予戊○○等事，實不可思議
    ，倘其所述為真，則自案發之九十年四月至其與己○相遇之
    日，相距四年之久，證人丁○○為器材通訊行之廠商，若非
    往來頻繁之客戶，依一般社會常情，應無法記得其長相及訂
    購物品名稱、數量之可能，但證人丁○○竟在見到己○所持
    估價單時，即指出有出售該批貨物予某人（戊○○）之經驗
    ，則其記憶實非常人所能，不無令人懷疑之處。
  另證人丁○○亦證稱：戊○○向其購買該批功率晶體時，
    曾向其稱係警察機關要求其購買（見本院更一卷(二)第十七頁
    ），惟戊○○果真代己○或台南市警局採購該批物品，其已
    違公務機關之一般採購程序，殊無再將其違法情事告知他人
    之理，且證人丁○○既稱該器材為管制物品，何以竟在未經
    允許或未出示任何採購文件之情況下，出售該批貨品予戊○○之理，是證人丁○○證詞有前後矛盾之處。
  再者證人丁○○曾於另案九十三年度上訴字第八六一號誣告
    案件九十五年二月九日審理時，經承審法官提出四張戊○○
    照片（戊○○供稱：編號一照片為七十年初拍攝，編號二照
    片為九十年拍攝，編號三照片為八十年初拍攝，編號四照片
    為七十年中馬來西亞拍攝，見本院更一卷(二)第一三九、一四
    七頁），要求證人丁○○指認購買器材當時之人長相是何張
    照片上之人，證人丁○○卻指認編號四照片，戊○○於二十
    五年前即七十年中在馬來西亞所拍攝照片，而非指認最近五
    年前與其形象最接近之編號二之九十年所拍攝照片，則戊○○是否真有向其購買估價單上物品（見誣告卷(一)第二五０頁
    、本院更一卷(二)第一四七頁），不無疑問。但證人丁○○於
    本院更一審九十四年十一月十六日審理時，命其指認是否在
    場之戊○○向其購買零件，郤能明確指認戊○○即為四年前
    向其購買零件之人（見本院更一卷(二)第一二三頁），真不可
    思議，且據戊○○證稱：「我沒去他店內，我當時是短髮，
    且很胖。他在誣告案時，法官有拿四張照片供他指認，問他
    我當時係長什麼樣，他當時就指認錯誤。」（見本院更一卷
    (二)第一二三頁），既戊○○於九十年四月間是短髮，身體很
    胖，證人丁○○不能認出當時所拍攝之照片本人，郤能認出
    四年後身材已不同之本人，顯與經驗法則有違，證人梁秦之
    證詞復有上開瑕庛，亦足見證人丁○○仍係與被告己○事後
    勾串所為與經驗法則及社會常情不合之陳述，自不足採為被
    告己○之有利證據。
  況被告己○自始至終僅供稱：交付估價單予戊○○係作訪價
    之用云云，即僅請戊○○去詢問零件價格比價而已，並未曾
    供稱有請戊○○向其購買零件，被告己○所舉出證人丁○○
    郤證明戊○○向其購買零件等情節，如此豈不前後矛盾？此
    事並為戊○○一直否認有代購買零件之事。且被告己○如著
    戊○○代購買零件，其採購程序亦有違法律規定，則其所為
    比價程序即非合法，其核准請購單之行為豈不構成偽造文書
    ？縱證人丁○○證述屬實，亦僅表示戊○○曾向其購得估價
    單上物品，無法證明戊○○有將此物品送交被告己○，且據
    警局承辦採購與驗收人員及鄭豐興之證述，均無法證明該物
    品確有送至警局驗收，詳如前述，又倘戊○○果真有將此物
    品送交被告己○，被告己○怎會再向戊○○拿取六萬元之零
    件費用之理。在在顯示證人丁○○證述，與事實不符，亦與
    被告己○供詞矛盾。被告己○所辯有採購該批消耗零件等語
    ，不足採信。
(六)昭豪公司收到台南市政府支付本件零件之支票後，由甲○○
    於九十年四月十九日將之存入富邦銀行台南分行帳戶（帳號
    ：00000000000000號），再將六萬元提出交
    給王明火，王明火再於九十年四月二十四日將六萬元匯入戊○○設於臺灣土地銀行新市分行陳雅玲（即戊○○）帳戶（
    帳號000－000－00000－0號）。己○於九十年
    四月二十二日，駕駛台南市警察局之車號八Ｊ─八○○五號
    公務車，搭載戊○○至臺灣土地銀行新市分行，於同日下午
    四時五十八分十七秒及四十四秒，兩次各提款三萬元，共六
    萬元，先行墊支給己○，己○再載送戊○○回家等事實。
  (1)台南巿政府於九十年四月十七日寄發六萬四千六百元支票至
    昭豪公司，於四月十九日入昭豪公司銀行帳戶內，亦經甲○○於調查站供述在卷（見偵查卷(一)第三十一頁），並有昭豪
    公司發票開立登記簿一紙可證（見偵查卷(一)第三十五頁），
    而甲○○將其中六萬元交給王明火，王明火於九十年四月二
    十四日將六萬元匯入戊○○土地銀行新市分行帳號000－
    000－00000－0號帳戶，亦經甲○○、王明火二人
    供述明確，並有戊○○土地銀行新市分行帳戶明細表一紙在
    卷可稽（見一審卷(一)第一九九頁）。戊○○於九十年四月二
    十二日交付己○六萬元部分，亦有其土地銀行新市分行帳戶
    明細表一紙可資佐證（見偵查卷(二)第二一０頁），戊○○復
    供出己○當天係開車號八Ｊ－八００五號公務車載伊至土地
    銀行新市分行自動櫃員機領錢一節，經檢察官向台南市警察
    局函查結果，市警局函覆稱該車於九十年四月二十二日確由
    己○使用，有臺灣臺南地方法院檢察署九十一年十月十六日
    簡便行文表一紙在卷可參（見偵查卷(二)第二０八頁）。
  (2)至戊○○於九十年四月二十二日自土銀新市分行自動櫃員機
    提領六萬元現金交給己○部分，雖僅有戊○○指述及戊○○
    土銀新市分行帳戶明細為證（見偵查卷(二)第二一０頁），然
    六萬元之金額與王明火交給戊○○之金額相符，雖王明火於
    九十年四月二十四日才將六萬元匯入戊○○帳戶，惟戊○○
    稱己○急著要用錢，伊乃先自其帳戶中領錢給己○等語，以
    戊○○與己○當時之密切關係及金錢贈與往來之狀況（詳如
    後述），戊○○先以其帳戶內之金錢付給聲稱急需用錢之己○，並不違事理。被告己○雖又以：以戊○○信用卡刷卡支
    付保險費，係戊○○為了要賺取該保險佣金，以已刷卡支付
    保費為由，致己○礙於情面而同意追認，並非己○沒錢繳保
    費，請戊○○幫忙刷卡，否則己○自有花旗銀行信用卡額度
    達三十八萬元，何以不自己刷卡？還可累積刷卡點數，何需
    由戊○○刷卡云云置辯；惟保險佣金係保險公司給付予保險
    仲介人之利益，與被保險人或要保人繳交保費有何關係？亦
    即保險佣金之給付，與保險仲介人是否替仲介之被保險人或
    要保人刷卡繳交保費並無必然之關係，是此部分被告己○所
    辯尚無足採。至被告己○持有之花旗銀行信用卡額度高達三
    十八萬元一節，僅表示其信用額度，但其動用該信用額度，
    仍須按日計算利息至明，二相比較，自亦係由原審同案被告
    戊○○刷卡繳費較有利（何況又可分期攤還，實際上據戊○○於原審所供被告己○亦係分期攤還，見一審卷(二)第三六九
    頁），自難因此遽為有利於被告己○之認定。
  (3)此外，參以王明火所交付之六萬元係甲○○自本件採購案中
    所取得之款項，且王明火也確有於九十年四月二十四日將六
    萬元匯入戊○○帳戶，有戊○○帳戶明細在卷可稽（詳如前
    述），而戊○○指稱被告己○當天駕車號八Ｊ－八００五號
    公務車載伊至銀行領錢一節，已如前述，雖己○辯稱伊當天
    是駕另一部車號ＵＫ－二七０七號至東方工專上課云云，然
    台南市警察局上開二部車之使用情形，業如前述，衡以後勤
    課使用調度之車輛有四部，而戊○○既明確指認係八Ｊ－八
    ００五號公務車，又與前開台南巿警察局之函示及中油營業
    處函示之加油簽名情形並未衝突，足認上情非虛。再參諸被
    告己○就本件採購案乃居於主導地位，先要求庚○○向青溪
    實業社索取估價單，再由庚○○將估價單交給己○（己○自
    承，詳前述），己○又將估價單傳真給戊○○，並自戊○○
    處取得三張估價單後，復交給庚○○命其提出不實之系爭通
    訊零件採購申請書（即財物購置申請書），數日後又將發票
    交給庚○○，要求辦理虛偽驗收，並立即請款，凡此均有被
    告庚○○及戊○○之供述在卷可證，而甲○○於取得本件台
    南巿政府支付之款項後，即交六萬元給王明火，王明火於九
    十年四月二十四日將六萬元匯入戊○○土銀新市分行帳戶，
    戊○○因和己○之關係密切，又有資金互通之情形，乃於收
    到六萬元款項之前二日，先自其帳戶中提領六萬元交給己○
    ，此金錢流向均與前開被告王明火、甲○○及戊○○供述及
    調查所得證據相符合，故戊○○於九十年四月二十二日所領
    之六萬元為本件虛偽採購案之款項無訛，且確有交給己○無
    誤。
  (4)被告己○再辯稱：上開六萬元，其中三萬元係戊○○向伊兌
    換一千元美金旅行支票，另三萬元是戊○○至韓國前備物及
    日常生活使用，甚或中盤商務支用云云，戊○○固承認己○
    曾拿美金旅行支票向其兌換台幣，第一次換現金是在九十年
    農曆過年前後換一仟元，第二次、第三次的時間，則不太記
    得等語（見一審卷(一)第二五八、二五九頁），姑不論戊○○
    並未證稱曾於九十年四月間與被告己○兌換美金旅行支票一
    節，且依被告己○所供該旅行支票確係伊託後勤課之同事傅
    文星向土地銀行台南分行購買，來源並無不法云云，然查傅
    文星所購買之時間係在八十九年十一月廿四日、金額為二千
    元美金，有該分行出具之購買收據影本一紙在卷可參（見本
    院上訴卷(一)第一０七頁），核其日期顯與戊○○上開所陳「
    九十年農曆過年前後」之時間相符，足見戊○○所陳非虛。
    況依被告己○所謂「至韓國前備物及日常生活使用，甚或中
    盤商務支用」云云，究係何所指？並不明確！以當時至韓國
    旅遊之費用，一般行程，旅行社收費均低於一萬元之情形下
    ，為何至韓國前備物即需萬元以上？甚且，戊○○該次至韓
    國旅行之機票是以信用卡刷卡支付，有信用卡帳戶明細在卷
    可憑（詳如前述），而戊○○上開土銀帳戶除九十年四月二
    十二日領取六萬元之外，於九十年四月三十日提領二萬五千
    元，五月一日提領五千元（按戊○○係九十年五月二日出國
    ，有護照影本附卷可查），倘如依被告己○所辯，戊○○於
    九十年四月二十二日所提六萬元，不論兌換旅行支票之三萬
    元或其餘三萬元均係戊○○出國花費，再加上前開三萬元，
    共達九萬元之多，豈不均為到韓國旅遊之費用（尚不含機票
    錢），以韓國之消費水準，再參酌一般人出國旅遊如有較高
    金額之開銷，使用信用卡刷卡消費亦甚為便利，則戊○○僅
    因到韓國旅遊即隨身攜帶九萬元之現金，亦不合理！另何謂
    「中盤商務支用」，其意不明，亦令人存疑！故己○上開辯
    解難認可採。另被告己○又辯稱九十年農曆過年左右，伊現
    金存款逾二十萬元（有台南郵局九十一年九月四日支九一字
    第五０六００一四七二號函文可證），衡情，當時豈有以美
    金旅行支票一千元與戊○○兌換新台幣三萬元之需？惟因美
    金旅行支票，並非國內通用貨幣，因此於國內並無法使用，
    故以美金旅行支票換取國內通用貨幣－新台幣使用，似與其
    存款多少無關。
  (5)己○雖辯稱：當天上午伊係開車號ＵＫ－二七０七號至東方
    工專上課，並未開另一部車載陳女去領錢云云，然：
  台南巿警察局於九十二年十一月二十一日以南巿警後字第０
    九二００二二四一三號函覆稱：「本局八Ｊ－八００五號公
    務車為後勤課課長及同仁公務用車，該課同仁若因公務需用
    車，口頭逕向課長報准後即可使用，並無設簿登錄。另ＵＫ
    －二七０七號車於八十九年六月十八日至九十年四月二十五
    日為後勤課管理供其它課、室車使用，查無派車紀錄。」有
    該函在卷可參（見本院上訴卷(一)第一七一頁），核與該局於
    九十二年二月六日函復原審稱車號ＵＫ－二七０七號車輛在
    八十九年六月十八日之後已調派至其他課室使用等情相符，
    此亦有該局南巿警字第０九二００五七七二八號函乙紙附卷
    可憑（見一審卷(二)第三二七頁），足證戊○○所稱應屬實情
    。
  被告己○以台南市警察局九十二年二月六日出具南市警後字
    第０九二００五七七二八號函指稱：「本局ＵＫ－二七０七
    號車於．．八十九年六月十八日後調整為其他課、室派車使
    用」，惟市警局自承「該ＵＫ－二七０七號公務車八十九年
    六月十八日後調整為其他課室派車使用，無簽呈紀錄」，參
    諸伊及其配偶楊乾慧自行向台南巿警察局陳情所得之函復內
    容「未發現本局八十九、九十年所有車輛的派車申請單」、
    「依後勤課所提該車加油紀錄，查後勤課同仁九十年一至六
    月計加油十八次，其中己○加油計七次」（見本院上訴卷(二)
    第三十五至四十九頁－台南市警察局九十二年四月二十二日
    南市警督字第０九二００三０二一四號函原簽），而認該車
    既無調整使用之簽呈可證，復無其他課室使用之派車申請單
    可稽，又迄九十年六月均係己○及後勤課人員駕車加油，顯
    示ＵＫ－二七０七號車迄九十年六月仍為己○及後勤人員所
    持續使用，並無於八十九年六月十八日後調整為其他課、室
    派車使用之事云云，並以東方技術學院（原名為東方工商專
    科學校）九十年四月二十二日到校上課簽到單影本（見一審
    卷(二)第三一三至三一六頁所附東方技術學院九十二年一月二
    十二日東方源人字第０九三００００一六０號函）及東方技
    術學院所核發之ＵＫ－二七０七號車輛通行證一紙為證（見
    一審卷(一)第一六０頁）。然上開簽到單僅表示被告己○確於
    上開時日到校上課而已，並無法證明其係駕駛何車號之公務
    車；至車輛通行證亦同，亦無從據以認定被告己○是否即係
    駕駛ＵＫ－二七０七號車甚明，此從被告己○於九十年四月
    十五日係駕駛八Ｊ－八００五號公務車到東方技術學院上課
    而能通行至明（見上開東方技術學院簽到單及本院上訴卷(一)
    第一六０頁所附上開八Ｊ－八００五號公務車之加油資料）
    。是參諸中國石油股有限公司油品行銷事業部嘉南營業處函
    復本院有關上開巿警局二部公務車（九十年一月至六月間）
    之加油簽名記錄，其中ＵＫ－二七０七號車於九十年四月廿
    一日十七時三十分曾由傳文星加油簽名（見本院上訴卷(一)第
    一四三頁），而八Ｊ－八００五號公務車於同年月二十五日
    十四時六分則由被告己○簽名加油（見本院上訴卷(一)第一六
    一頁），但同年月二十二日至二十四日則無上開二部車之加
    油簽名記錄，有該營業處九十二年十一月七日以嘉南零字第
    ０九二０００五六六七號函檢送之加油簽名記錄一份附卷可
    參（見本院上訴卷(一)第一二七至一六七頁），據此顯難認定
    被告己○於九十年四月二十二日即係駕駛車號ＵＫ－二七０
    七號之公務車甚明。足見被告己○以戊○○所供車號不對云
    云，尚難遽採。
  證人即被告己○之妻楊乾慧固證稱：被告己○於九十年四月
    二十二日當天並未出門與戊○○見面，因當日與被告發生爭
    執，於吵架時打破其母親家之玻璃桌墊，故印象深刻等語（
    見誣告卷(一)第二一四頁、本院更一卷(二)第一三四、一三五頁
    ），惟果如證人所述，當日與己○發生爭執並打破桌墊，則
    一般人或可能記得當日景象，但未必記得當日年月，且通常
    亦不會刻意記下爭執時間，而證人楊乾慧竟對當天日期及發
    生細節如此肯定，亦有違常情。況當日己○亦有出門至東方
    工專教課，若其於教課前後與戊○○見面，則非楊乾慧所能
    知悉，故楊乾慧之證詞，尚不足採為被告己○之有利證據。
  參以戊○○與被告己○當時之密切關係，再證諸被告己○於
    九十年七月間為其子女投保保誠人壽保險，保費高達九萬多
    元，亦為戊○○先以信用卡刷卡支付，己○至同年十月或十
    一月間才全部償還（為己○所自承，見一審卷(二)第三七０頁
    ），有戊○○慶豐銀行信用卡帳單一紙附卷可參（見偵查卷
    (三)第十五頁），亦與保誠人壽保險股份有限公司於九十二年
    二月二十五日以（九二）保誠總字第０一四七號復函（見一
    審卷(二)第三三八頁）及證人顏明專（本件保險業務員）於九
    十二年三月十九日於原審訊問時證述相符（見一審卷(二)第三
    六九頁），及被告己○自承曾提供三萬元予戊○○到韓國前
    備物及日常生活使用，甚或中盤商務支用等情（見被告己○
    九十一年十二月四日刑事答辯狀第五頁、九十二年四月二十
    三日刑事辯論狀、原審辯護人翁瑞昌律師九十一年十二月十
    一日刑事辯護意旨狀第七頁、九十二年四月二十一日刑事辯
    護意旨狀第十頁），足見被告己○與戊○○間於當時除關係
    密切外，尚有金錢之互通有無甚明。
  (6)綜上各情，上開六萬元之流程應確如戊○○所供，最後由己○取得無誤。被告己○否認未取得戊○○上開六萬元，自不
    足採信。是戊○○共犯貪污治罪條例之部分，亦罪證明確，
    可以認定。
(七)被告己○為下列抗辯，均不足採。
  (1)被告己○辯稱：戊○○係挾怨誣告等詞。然本件之採購過程
    不合理且係不實採購，已如前述，茍戊○○如要以此案誣告
    己○，本身尚須冒遭起訴共犯之風險，而檢察官是否會同意
    以證人保護法請求法院免除戊○○之刑，或者法院是否即會
    免除戊○○之刑責，於戊○○向檢調人員自白犯罪時，均未
    可知，故己○主張戊○○以其本身亦涉案之重罪來誣告他，
    實不合常理！況且，本件尚牽扯出王明火及甲○○涉嫌行使
    偽造文書之犯行，而王明火乃受戊○○之託，才出具估價單
    及發票，本身並未獲利，乃單純幫戊○○忙而已，戊○○如
    要報復己○，衡情亦無陷害王明火及甲○○之理！故所謂戊○○挾怨誣陷，亦不可採。況戊○○如要誣賴己○，尚須被
    告庚○○配合未議價及未驗收，並直接請款，又須熟知台南
    市警察局採購陋習，即經辦人僅書面核章，不會確實進行比
    價、議價及驗收，且須庚○○願於檢調人員訊問時供出實情
    ，戊○○與庚○○、莊福星並無交情，如何能知庚○○及莊
    福星不會要求驗貨，故己○該部分辯解既與事理有違，亦與
    調查所得事證不符，自無可採信。
  (2)被告己○於本院上訴審以：「本件無線電零件採購，係依據
    內政部警政署頒發『裝備器材管理維護作業規範』及實際需
    要，依年度編列預算，為例行性採購，有台南市警察局九十
    二年十一月二十日南市警後字第０九二００二二四一三號函
    文可稽，同類物品八十九年三月及八月、九十年四月（即本
    案）及十一月均各有採購一件，足見本項採購均係半年辦理
    乙次，九十年上半年亦僅有本案採購乙次，採購時程亦與前
    後次之採購時間相距達半年之久，足證本件確是真實採購。
    且本件採購係庚○○因業務需要，而主動提出請購之案件，
    且由經辦人莊福星自主辦理比價程序，有該案採購申請人庚○○及採購經辦人莊福星證述可稽（見偵查卷(一)第九十九頁
    、一審卷(一)第九十一頁），足證並非不實採購，採購之過程
    亦無不合理處。又男女感情生變，玉石俱焚之事屢屢見諸報
    端，戊○○與己○男女感情生變又索錢不遂後，以本案報復
    、誣陷己○，乃至殃及王明火與甲○○，有何不可能？又戊○○極力以不實之事項欲入己○於罪，再再彰顯本案即是戊○○誣陷己○之舉。再者，本案檢察官對戊○○複訊時，開
    頭即『（妳有何意見？）我要求用證人保護法給我保護。諭
    知：如妳能坦誠案情並願意供述其他共犯，則以證人保護法
    予以保護』（見偵查卷(一)第九十六頁），然查戊○○在第一
    次調查筆錄時，即已供出案情及其他共犯，此外，本案檢察
    官確以證人保護法請求法院免除戊○○之刑（見本案起訴書
    第五頁），原審判決亦確實諭知戊○○免除其刑（見原審判
    決書第二頁），乃原審仍謂『檢察官是否會同意以證人保護
    法請求法院免除戊○○之刑，或者法院是否即會免除戊○○
    之刑責，於戊○○向檢調人員自白犯罪時，均未可知』。又
    莊福星、庚○○之供述均有不實，庚○○且有被檢調人員脅
    迫誘導為不利己○之不實自白（見九十三年六月二十八日勘
    驗筆錄），原審徒依其二人不實之詞，遽謂己○此部分之辯
    解與調查所得事證不符，更與證據法則有違。再者，經辦人
    莊福星、驗收人庚○○倘於本案採購過程中有疏失，亦僅是
    其個人之責，其二人與己○並無犯意聯絡，原審僅以其二人
    個人之疏失，逕論為己○犯行之證據，亦與論理法則有違。
    」云云置辯。然：
  本件採購案，既無人交貨，後勤課亦無人點收、登記，而台
    南巿警察局又查無上開貨品，詳如前述，則被告己○上開所
    辯，顯乃狡辯之詞至明。
  其次，可否免刑乃法院依法審酌之職權，在法院判決之前，
    公訴人亦無從知悉法院之心證，況戊○○又如何得知？故此
    部分被告己○所辯乃係倒果為因而不足採。再者，倘係戊○○蓄意挾怨誣陷，則在台南巿警察局未就本件採購案上網公
    告，而戊○○既非上開零件供應商且之前亦未曾參與上開標
    購案之情況下，又何以知悉前開採購案？細節又如何配合剛
    好？
  至被告庚○○於檢察官及法官前所為供述，依法自有證據能
    力，而證據力之有無係法院依職權審酌之事項，原審及本院
    業已就其證詞及供詞，參酌相關證人證詞及證物，依證據法
    則予以准駁，是此部分所辯亦無足採。
  (3)被告己○又以戊○○自白所稱「因其承作台南市警察局之標
    購案，本身無通訊品名之估價單及發票，希望王明火能提供
    通訊品名之估價單及發票給她」等情，與伊主張本案是戊○○藉己○請其代為訪價之機而借牌投標之情況相符，且戊○○所供述本節相關犯罪事實，如買發票價格之議定、昭豪公
    司不需出貨之言明及貨款轉匯戊○○帳戶之約定等等，亦與
    伊主張本案是戊○○藉機借牌投標之情況完全符合。故本件
    應係戊○○藉機借牌投標，與被告無關云云。倘若「戊○○
    借牌投標」屬實，焉何後續之交貨、驗收、點交及登記均未
    踐行（詳如前述）？且被告己○未參與驗收之事卻交付本案
    標案之發票予庚○○呈報？事後又如期給付貨品價金？而被
    告己○於當時又有符合價金數額之不當金錢往來？在在不合
    常理！
  (4)被告己○復以：伊擔任採購主管四年，每年經手經費均逾億
    元，從無不明財源入帳存摺，甚且經管公有眷舍近三百戶，
    卻仍一直借住岳家棲身，公餘兼課，所得亦不下六萬元，實
    無貪取本案區區六萬元之理云云置辯。惟犯罪之動機萬千種
    ，且事涉風險之考量，審酌本件之經過，係利用台南巿警察
    局十萬元以下採購案之流程一向管制寬鬆，且經辦人員大都
    僅以書面核章，實與被告經手經費之多少無關！
  (5)被告己○再以：「原審判決事實欄復載『己○於民國九十年
    三月底某日，將後勤課負責辦理上開無線電維修零件採購之
    技士庚○○叫至其辦公室，要求庚○○配合其提出不實之無
    線電維修零件採購申請，庚○○明知台南市警察局當時尚不
    需採購上開無線電維修零件，竟因礙於己○係其課長之故，
    同意配合，二人乃共同意圖自己不法之所有』。惟理由欄一
    之３所引據庚○○九十一年八月十二日第二次調查筆錄，及
    檢察官接續之偵訊筆錄，其內容均係稱上訴人己○於九十年
    四月間某日，將昭豪公司等三估價單交給庚○○，與上載事
    實所稱『己○於九十年三月底某日要求庚○○配合其提出不
    實之無線電維修零件採購申請』並不相符。」惟被告庚○○
    於九十一年八月十二日第二次調查筆錄，業據本院認不得為
    證據，檢察官對庚○○之偵訊筆錄，則認有證據能力，詳如
    前述，茲審閱前開庚○○之偵訊筆錄，其內容均針對問題「
    上開三份估價單係何人提供給你？」來回答，似與前開事實
    所認定之經過不同，就此被告己○顯有誤會！
  (6)被告己○又辯稱：「原審同案被告戊○○於調查站筆錄（見
    偵查卷(一)第五十八頁，戊○○九十一年八月十二日第一次調
    查筆錄第四頁），似指王明火同時開立本案估價單及統一發
    票給戊○○，戊○○也同時將估價單及發票交給己○，然庚○○依昭豪公司估價單金額所提申請單日期為九十年四月四
    日，批准採購日期是四月九日，而昭豪公司發票開立日期為
    四月十一日，該發票開立人王明火亦稱估價單及統一發票並
    非同時製作，其是先寫估價單（見一審卷(二)第四七０頁），
    足證本案係台南市警察局以昭豪公司所報最低價格批准採購
    後，王明火才開立統一發票，故昭豪公司估價單及發票當不
    可能由戊○○同時送交己○，戊○○上開供述即是不實之詞
    。」云云。惟查戊○○於調查站、偵查中及原審審理時之供
    述（見偵查卷(一)第五十七至五十九頁、第九十六至九十八頁
    、一審卷(一)第一一九至一二一頁、一審卷(二)第四七０頁），
    並未指明二者係同時簽發，而原審亦未認定係同時簽發送交
    ！參以卷證資料所示昭豪公司估價單所立日期為九十年三月
    三十日，華亮公司之估價單所立日期為九十年三月二十三日
    、而庚○○所提申請單日期為九十年四月四日，批准採購日
    期是四月九日，而昭豪公司發票開立日期為四月十一日，而
    昭豪公司發票開立登記簿開立之發票日期為九十年三月四日
    （同年四月二十六日ＯＫ），有上開估價單、本案黏貼憑證
    在卷可參（見偵查卷(一)第二十四至二十七頁、第三十五頁）
    ，而王明火於原審審理時，就此點或因時間之經過而僅陳稱
    「印象中」是先寫估價單等語（見一審卷(二)第四七０頁），
    準此，亦難遽謂戊○○所供不實。
(八)綜上事證，相互稽徵，本件係被告庚○○及己○利用台南市
    警局辦理採購案之疏忽及陋習（向由需求者自行申請、找廠
    商提出估價單、自行驗收，經辦人員僅書面核章而已），而
    為此不實採購案至明。被告庚○○明知並無實際申購系爭通
    訊零件，仍屈從長官己○之指示，二人謀議，由庚○○在公
    務員所掌公文書（財物購置申請書及粘貼憑證）上為不實登
    載（採購本件通訊零件及完成驗收）並持以申請，於完成不
    實比價及驗收後，並持不實之發票據以請款，使己○得以順
    利取得本件採購案之六萬元不法所得，至為灼然。被告己○
    上開所辯，均不足採信。被告等所為行使不實發票、公務員
    登載不實文書犯行及利用職務上機會詐取財物犯行，罪證明
    確堪以認定。
三、按行為後法律有變更者，適用行為時之法律。但行為後之法
    律有利於行為人者，適用最有利於行為人之法律，新刑法（
    九十四年二月二日公布，於九十五年七月一日施行）第二條
    第一項定有明文，故行為人實施犯罪行為後，法律有變更，
    依上開新刑法第二條第一項規定，原則上應適用行為時之法
    律，例外於新法較有利於行為人時，始適用新法，即採「從
    舊從輕原則」。惟基於罪刑法定原則及法律不溯及既往原則
    ，行為之處罰，以行為時之法律有明文規定者為限，必行為
    時與行為後之法律均有處罰之規定，始有新法第二條第一項
    之適用（最高法院九十五年度第八次刑事庭會議決議意旨參
    照），至新舊法孰重孰輕，應以其可罰性範圍及刑之重輕為
    主要比較對象。(1)關於牽連犯規定：新刑法於九十五年七月
    一日施行已刪除原第五十五條後段牽連犯之相關規定。修正
    後新刑法既刪除第五十五條後段牽連犯之相關規定，則前開
    數行為，因係屬侵害數個個別不同之生命法益，自應以數個
    獨立罪論處，併合處罰後合併定其應執行刑。比較新舊刑法
    適用之結果，以修正前之刑法第五十五條規定較有利於被告
    ，依新刑法第二條第一項前段規定，應適用修正前刑法第五
    十五條後段規定。(2)關於刑法規定各罪法定刑有罰金刑者：
    原應適用罰金罰鍰提高標準條例第一條前段規定：「依法律
    應處罰金、罰鍰者，就其原定數額得提高為二倍至十倍。」
    於九十五年七月一日施行之刑法施行法第一條之一則規定：
    「中華民國九十四年一月七日刑法修正施行後，刑法分則編
    所定罰金之貨幣單位為新臺幣。九十四年一月七日刑法修正
    時，刑法分則編未修正之條文定有罰金者，自九十四年一月
    七日刑法修正施行後，就其所定數額高為三十倍。但七十二
    年六月二十六日至九十四年一月七日新增或修正之條文，就
    其所定數額提高為三倍。」以刑法第二百十五條業務登載不
    實為例，該條規定：「從事業務之人，明知為不實之事項，
    而登載於其業務上作成之文書，足以生損害於公眾或他人者
    ，處三年以下有期徒刑、拘役或五百元以下罰金。」罰金部
    分如依罰金罰鍰提高標準條例第一條前段規定，應為銀元一
    千元至五千萬元（即新台幣三千元至一萬五千元），如依刑
    法施行法第一條之一規定，為新台幣一萬五千元，比較適用
    結果，適用罰金罰鍰提高標準條例第一條前段規定較為有利
    ，依新刑法第二條第一項前段從舊從輕規定，則應適用罰金
    罰鍰提高標準條例第一條前段規定。
四、按被告己○、庚○○於九十年間分別係台南市警察局後勤課
    課長及後勤課通訊技士，為貪污治罪條例第二條第一項所指
    公務員，二人共同謀議，由己○向知情之戊○○取得昭豪公
    司、華亮公司、日偉公司之估價單三紙及昭豪公司發票一紙
    後，再交由庚○○製作內容不實之財物購置申請書及粘貼憑
    證，並辦理不實之採購申請及驗收手續，據以請領本件採購
    金額六萬四千六百元，使己○得以詐領六萬元不法所得。核
    被告己○、庚○○所為，均係犯刑法第二百十六條行使同法
    第二百十三條公務人員登載不實文書罪，行使同法第二百十
    五條業務登載不實文書罪，及貪污治罪條例第五條第一項第
    二款利用職務上機會詐取財物罪。被告己○及庚○○所犯上
    開三罪間，有方法結果之牽連關係，為牽連犯，應依修正前
    刑法第五十五條後段規定從一重之貪污治罪條例第五條第一
    項第二款利用職務上機會詐取財物罪處斷。被告己○、庚○○及戊○○三人間，就利用職務上機會詐取財物犯行，有犯
    意聯絡及行為分擔，均為共同正犯。另被告己○、庚○○明
    知未有上開採購案而授意戊○○取得王明火、甲○○開立不
    實之發票，並持以行使，足見就刑法第二百十六條行使同法
    第二百十五條之業務登載不實文書罪，被告二人與王明火、
    甲○○間，亦有犯意聯絡及行為分擔，均為共同正犯（此部
    分公訴人雖未於論罪法條中論列，惟其於犯罪事實已提及且
    與上開論罪部分具有方法結果之牽連關係，自得併予審理）
    。另按犯第四條至第六條之罪，在偵查中自白，如有所得並
    自動繳交全部所得財物者，減輕其刑；因而查獲其他共犯者
    ，減輕或免除其刑。貪污治罪條例第八條第二項定有明文。
    本件被告庚○○於偵查中自白犯罪，已如前述，而上開條文
    所謂所得應指自己實際所得財物，不包括其他共犯所得，庚○○於本件犯行中乃單純依長官己○之指示行事，雖明知不
    法然其並未藉此取得任何不法所得，其既於偵查中自白，已
    符合上開條文規定，應依法減輕其刑。
四、原審以被告己○、庚○○，罪證明確，因予論罪科刑，固非
    無見。惟(1)本件被告己○、庚○○明知未有上開採購案而仍
    授意王明火、甲○○開立不實之發票，並持以行使，足見就
    刑法第二百十六條行使同法第二百十五條之業務登載不實文
    書罪，被告二人與王明火、甲○○間，亦有犯意聯絡及行為
    分擔，均應論以共同正犯，原判決漏未論及，似有欠妥。(2)
    新刑法於九十五年七月一日施行，原判決未及比較新舊刑法
    予以適用，亦有不當。被告二人上訴意旨猶執陳詞否認犯行
    ，指摘原判決論罪科刑不當，固無可取。但原判決既有前述
    可議之處，即屬無可維持，應由本院將原判決關於被告二人
    部分撤銷改判。爰審酌被告己○身為中高階警務人員不知廉
    潔自持，擔任台南市警察局後勤課課長職務期間，明知後勤
    課採購物品流程因襲陋規、漏洞百出，不知加以導正反而藉
    機詐取國家財物，嚴重敗壞公務員清廉節操及國家法紀，雖
    犯罪所得之金額非鉅，然事後將全部責任推卸至庚○○及莊
    福星身上，顯見毫無悔意，非予嚴懲，難肅官箴；另被告庚○○從事公職多年，對於公務員執行職務縱有便宜行事，亦
    不得違反法律規定，應知之甚詳，其明知長官之指示違法，
    不僅未加以勸阻，且參與其中，惟犯後於檢調人員訊問尚能
    供承犯行，又未取得任何不法財物，足見係因長官施壓，一
    時失慮而觸法；併渠等二人犯罪之動機、目的、手段、情節
    輕重，犯後態度等一切情狀，分別量處如主文第二、三項所
    示之刑，並依貪污治罪條例第十七條之規定，分別宣告褫奪
    公權六年、三年，以資懲儆（刑法第三十七條關於有期徒刑
    褫奪公權之宣告，新刑法第三十七條第二項規定：「宣告一
    年以上有期徒刑，依犯罪之性質認為有褫奪公權之必要者，
    宣告一年以上十年以下褫奪公權。」修正前刑法則規定：「
    宣告六月以上有期徒刑，依犯罪之性質認為有褫奪公權之必
    要者，宣告褫奪公權一年以上十年以下。」因屬從刑亦隨主
    刑適用同一準據法，則應依主刑適用新刑法公務員規定《新
    貪污治罪條例第二條規定》，自應依刑法第三十七條第二項
    規定）。至於被告己○實際犯罪所得為六萬元，應依貪污治
    罪條例第十條第一項、第二項之規定予以追繳，並發還被害
    人台南市警察局，如一部或全部無法追繳時，以其財產抵償
    之。公訴人主張本案被告犯罪所得為六萬四千六百元，乃將
    昭豪公司開立本件不實採購發票應繳交之稅金四千六百元一
    併計入，該部分稅金並非被告己○等人之不法所得，公訴人
    計算之金額尚有未合，附此敘明。另被告庚○○雖無實際不
    法所得，然就追繳犯罪所得部分依共犯貪污所得採連帶沒收
    原則，只要其中一共犯有不法所得，其餘共犯應連帶諭知追
    繳，此與前開貪污治罪條例第八條第二項規定之所得採從嚴
    解釋，指實際不法所得，立法目的尚有不同，故被告庚○○
    部分仍應依貪污治罪條例第十條第一項、第二項之規定併予
    諭知追繳六萬元，發還被害人台南市警察局，如一部或全部
    無法追繳時，以其財產抵償之。至於上開內容登載不實之昭
    豪公司發票一紙、購置財物申請書及粘貼憑證各一份，雖分
    別係被告等人犯罪所用之物，然已不屬於被告等人所有，公
    訴人請求依法宣告沒收，於法未合，併此說明。
五、起訴書犯罪事實欄另載以：九十年十月初，己○又找戊○○
    以台南市警察局辦理警光七九一加長型電池組之機會（金額
    八萬八千元），要求戊○○依前例辦理，然為戊○○所拒，
    己○乃未能得逞。似有另行起訴被告己○利用職務詐取財物
    未遂罪嫌。惟按犯罪事實應依證據認定之，無證據不得推定
    其犯罪事實，刑事訴訟法第一百五十四條定有明文。又認定
    不利於被告之事實，須依積極證據，茍積極證據不足為不利
    於被告事實之認定時，即應為有利於被告之認定，更不必有
    何有利之證據，最高法院三十年上字第八一六號著有判例。
    經查，公訴人就被告己○該部分犯嫌並未提出任何犯罪之積
    極證據，尚難認被告己○有此犯行，惟公訴人於起訴書記載
    此部分行為，應係認與被告己○上開論罪科刑部分有連續犯
    之裁判上一罪關係，乃不另為無罪之諭知（公訴人就此部分
    未提起上訴）。
據上論斷，應依刑事訴訟法第三百六十九條第一項前段、第三百
六十四條、第二百九十九條第一項前段、貪污治罪條例第二條前
段、第五條第一項第二款、第八條、第十條第一項、第二項、第
十七條，刑法第二條第一項前段、第十一條前段、第二十八條、
第二百十六條、第二百十三條、第二百十五條、第三十七條第二
項、（修正前刑法）第五十五條後段，罰金罰鍰提高標準條例第
一條前段，判決如主文。
本案經檢察官徐松奎到庭執行職務。
中    華    民    國    95    年    9     月    6     日
            刑事第一庭審判長法官  黃  崑  宗
                            法官  王  明  宏
                            法官  蔡  長  林
以上正本證明與原本無異。
如不服本判決，應於收受本判決後十日內向本院提出上訴書狀。
其未敘述上訴理由者並得於提起上訴後十日內向本院補提理由書
狀（均須按他造當事人之人數附繕本）「切勿逕送上級法院」。
                          書記官  李  培  薇
中    華    民    國    95    年    9     月    7     日
附錄本案論罪科刑法條全文：
貪污治罪條例第五條第一項第三款：
  有下列行為之一者，處七年以上有期徒刑，得併科新台幣六千
萬元以下罰金：
三  對於職務上之行為，要求、期約或收受賄賂或其他不正利益
    者。


司法院資訊處製作；財團法人民間司法改革基金會備份。
